臺灣宜蘭地方法院民事判決　　　　　　　 93年度訴字第361號
原　　　告　丁○○
訴訟代理人　簡坤山律師
被　　　告　丙○○
　　　　　　甲○○
　　　　　　乙○○
上列當事人間分割共有物事件，本院於民國94年4 月8 日言詞辯
論終結，判決如下：
    主      文
兩造共有坐落宜蘭縣礁溪鄉○○段三二五地號，地目建，面積七
０八平方公尺土地，應將如附圖所示第一方案編號325 部分面積
二三六平方公尺分歸被告丙○○取得，編號325－A部分面積二三
六平方公尺分歸原告取得，編號325－B部分面積一一八平方公尺
分歸被告乙○○取得，編號325－C部分面積一一八平方公尺分歸
被告甲○○取得。
訴訟費用由被告丙○○負擔六分之二，由被告甲○○、乙○○各
負擔六分之一，餘由原告負擔。
    事實及理由
一、原告主張：兩造共有坐落宜蘭縣礁溪鄉○○段325 地號，地
    目建，面積708 平方公尺土地，原告及被告丙○○應有部分
    各3分之1，被告甲○○、乙○○應有部分各6 分之1 。前開
    土地之使用分區為鄉村區乙種建築用地，依其使用目的並無
    不能分割之情形，且兩造間亦無禁止分割之約定，惟未能達
    成協議分割，為此依民法第823 條第1 項、第824 條第2 項
    之規定訴請裁判分割，並希望採如附圖第1 方案所示之分割
    方案為分割等語，並聲明：如主文第1項所示。
二、被告則以：
（一）被告丙○○：同意按照原告所提第1 方案為分割。被告甲○○抗辯採前開方案，其會分到系爭土地有一角略成三角
      形的土地，不利使用，但是同樣的伊分得如附圖編號325
      所示土地，有一部分現為私設道路，供鄰居通行，對伊也
      有不利益，是否也應維持共有，所以伊認為第1 方案應屬
      可採等語。並聲明：同意原告之請求。
（二）被告甲○○：不同意分割。但若一定要分割，系爭土地上
      有伊所有建物，其中如附圖編號乙所示的建物，是63年間
      原有土角厝傾倒，經過伊弟弟即被告乙○○同意，才由伊
      出資重建給母親住，乙○○並沒有出錢，不可要求分房子
      ；另編號甲、丙之建物則是伊和伊兒子分別建造，當初也
      有經過同意。伊希望採附圖所示第2 方案為分割，因為系
      爭土地有一角略成三角形（即第2 方案編號325－D所示部
      分），會形成畸零地不利使用，該部分希望由兩造繼續維
      持共有，雖然其上現有伊之建物，但是願意拆除歸還。不
      過伊還是希望分在靠近編號甲之建物的土地，不願意與被
      告乙○○互換位置，因為伊建物神明廳和房間主要都是在
      如第1 方案編號325－C所示的位置等語資為抗辯，並聲明
      ：原告之訴駁回。
（三）被告乙○○：同意按照原告所提第1 方案為分割。否認編
      號丙之建物為被告甲○○單獨所有，應該是兄弟2 人共有
      ，其他建物也沒有經過伊同意而建，至於要將第1 方案所
      示編號325－B或325－C所示的位置分給伊都無意見，之前
      是因為甲○○主張他是大哥，希望分到編號325－C的部分
      等語。並聲明：同意原告之請求。
三、得心證之理由：
（一）按共有人得隨時請求分割共有物，但因物之使用目的不能
      分割或契約定有不可分割之期限者，不在此限，民法第82
      3 條第1 項定有明文。查本件土地為兩造所共有，原告及
      被告丙○○應有部分各3 分之1 ，被告甲○○、乙○○應
      有部分各6分之1。前開土地之使用分區為鄉村區乙種建築
      用地，依其使用目的並非不能分割，且兩造間並無不可分
      割之約定，惟無法協議分割等事實，有原告所提出之土地
      登記謄本乙件附卷可證，且為被告所不爭執，堪信為真實
      。是原告請求分割系爭土地，核與前開之規定相符，自應
      准許。被告甲○○以不同意分割等語置辯，尚無足採。
（二）次按，請求共有物之分割，應由法院依民法第824條命為
      適當之分配，不受當事人主張之拘束。又分割共有物時，
      法院應參酌當事人之聲明、共有物之性質、經濟效用及全
      體共有人利益等公平決之。另分割共有物，以消滅共有關
      係為目的，法院裁判分割共有土地時，除因該土地內部分
      土地之使用目的不能分割（如為道路），或部分共有人仍
      願維持共有關係，應就該部分土地不予分割或准該部分共
      有人成立新共有關係外，應將土地分配於各共有人單獨所
      有（最高法院69年台上字第1831號判例意旨參照）。查本
      件土地係接臨宜蘭縣礁溪鄉○○○路，其上現建有2 棟2
      層RC造樓房（門牌號碼為宜蘭縣礁溪鄉○○○路44號），
      該建物前方另有1 層平房2 棟及車庫1 座，另有1 層磚造
      平房2 棟（分成4 間，門牌號碼均為宜蘭縣礁溪鄉○○○
      路45號），一部分為私設道路，其餘部分為屋前空地。前
      開十六結路44號2 層樓房係被告甲○○之子所有，十六結
      路45號磚造平房則係原告與被告丙○○所有，各使用2 間
      ；至十六結路44號前方之平房及車庫，現均為被告甲○○
      所使用，然其中編號乙部分建物究為被告甲○○所有或與
      被告乙○○兄弟共有，其2 人間則有所爭執，被告甲○○
      主張係其單獨所有，被告乙○○主張係共有等情，業經本
      院至現場履勘並囑託宜蘭縣宜蘭地政事務所測量，製有勘
      驗筆錄及複丈成果圖在卷可稽。是遵上開規定或裁判之意
      旨，本院斟酌：
   1、如附圖第2 方案所示之分割方案，僅得系爭土地共有人中
      之1 人即被告甲○○之同意，而其主張因為系爭土地有一
      角略成三角形（即第2 方案編號325－D所示部分），會形
      成畸零地不利使用，所以該部分希望由兩造繼續維持共有
      等語，然並未獲其他共有人之同意。且依上開說明，分割
      共有物乃係以消滅共有關係為目的，因此法院裁判分割共
      有土地時，除因該土地內部分土地之使用目的不能分割（
      如為道路），或部分共有人仍願維持共有關係外，應將土
      地分配於各共有人單獨所有，是前開編號325－D所示土地
      ，現建有被告甲○○所有建物，非作道路使用，依其使用
      目的並非不能分割，若將之分由本件全體共有人按比例繼
      續維持共有，但實際上僅與被告甲○○分得之土地相接連
      ，而其又無法單獨使用，將造成該部分土地之閒置，不符
      合社會經濟效益，且本件其餘共有人亦不願就此部分土地
      繼續維持共有，本院自應將全部土地分配予各共有人單獨
      所有，故前開第2 方案所示之分割方案，尚不足採。
   2、而如附圖第1 方案所示之分割方案，已得系爭土地共有人
      多數即原告、被告丙○○、乙○○之同意，且各共有人所
      分得之土地均能面臨馬路（宜蘭縣礁溪鄉○○○路），無
      礙交通之便利，亦能發揮土地經濟效益。且兩造在系爭土
      地上現坐落有原告與被告丙○○所有之十六結路45號磚造
      平房（即附圖所示丁、戊部分）、被告甲○○之子所有之
      十六結路44號2 層樓房（即附圖所示編號丙部分）、被告
      甲○○所有之磚造平房（即附圖所示編號甲部分），與現
      由被告甲○○使用（但所有權究為其單獨所有或與被告乙○○共有尚有爭議）之RC造平房（即附圖所示乙部分）等
      建物，採前開分割方案分割後，原告與丙○○所有之磚造
      平房（內部分成4間，其2人各2間）及被告甲○○所有之
      磚造平房，仍坐落在其等分得之土地上，不會造成其所有
      建物與分割後之土地分離之不利益；另被告甲○○之子所
      有的2層樓房與現由被告甲○○使用（但權屬仍有爭執）
      之磚造平房，雖分割後會有部分坐落在被告乙○○與原告
      分得土地上，然無論是原告所主張的第1方案或被告甲○○所主張的第2方案，因被告甲○○與其子前開建物占用
      之基地面積，大於被告甲○○所持有之土地應有部分，而
      均無法兼顧。此外，被告甲○○陳稱伊建物之神明廳和房
      間主要都是在如第1 方案編號325－C所示的位置，亦希望
      分在靠近編號甲之建物的土地等語在卷，復參酌系爭土地
      有一角略成三角形（即第2方案編號325－D所示部分）部
      分，採此方案分割後，將與被告甲○○分得土地相連成一
      體，反而不會變成畸零地，有利使用，是堪認如附圖第1
      方案所示之分割方案已符合兩造當事人之利益，並足兼顧
      社會經濟效益，而屬可採。
   3、至被告甲○○另辯稱：如附圖編號乙所示的建物，是63年
      間原有土角厝傾倒，經過伊弟弟即被告乙○○同意，才由
      伊出資重建給母親住，乙○○並沒有出錢，不可要求分房
      子，另編號甲、丙之建物則是伊和伊兒子分別建造，當初
      也有經過同意等節，非屬本件分割共有物之訴訟範圍，其
      與被告乙○○就前開建物所有權之歸屬，及其與其子所有
      建物於分割後是否尚有權繼續占用他共有人分得之土地，
      若存有爭議，應另行提起訴訟解決，附此敘明。
（三）綜上，兩造共有坐落宜蘭縣礁溪鄉○○段325 地號，地目
      建，面積708 平方公尺之土地准予分割，並將如附圖所示
      第1 方案編號325 部分面積236 平方公尺分歸被告丙○○
      取得，編號325－A部分面積236 平方公尺分歸原告取得，
      編號325－B部分面積118 平方公尺分歸被告乙○○取得，
      編號325－C部分面積118 平方公尺分歸被告甲○○取得。
      又分割共有物事件本質上並無訟爭性，兩造本可互換地位
      ，由任一共有人起訴請求分割，實質上並無何造勝敗之問
      題，本件由敗訴當事人負擔訴訟費用顯失公平，爰酌由兩
      造當事人依各自應有部分比例分擔。
四、訴訟費用負擔之依據：民事訴訟法第80條之1 。
中　　華　　民　　國　　94　　年　　4 　　月　　22　　日
                  臺灣宜蘭地方法院民事庭
                      法　官　林翠華
正本與原本無異。
如對本判決上訴，須於判決送達後20日內向本院提出上訴狀 (須
附繕本)。
中　　華　　民　　國　　94　　年　　4 　　月　　26　　日
                      書記官　李明威
